臺灣屏東地方法院刑事判決　　　　　　　　　　　　　九十一年度易緝字第七二號
　　公　訴　人　臺灣屏東地方法院檢察署檢察官
　　被　　　告　甲○○
右列被告因妨害兵役案件，經檢察官聲請以簡易判決處刑（九十年度偵字第一五三六
號），因本院屏東簡易庭認為不宜以簡易判決處刑，移由本院刑事庭依通常程序審理
（九十一年度屏簡字第一六四號），本院判決如左：
    主  文
甲○○無罪。
    理  由
一、公訴意旨略以：被告甲○○前因公共危險案件，經法院判處有期徒刑三月，甫於
    民國八十九年九月十一日易科罰金繳納執行完畢，猶未知悔改，明知其係後備軍
    人，原住屏東縣屏東市光華里伏波巷三號，嗣因八十四年間遷出上開處所後，常
    年居住在外，竟無故不依規定申報，且行方不明，致家人亦無法與之連絡，使屏
    東縣團管區司令所發教育召集令，指定應於八十九年九月十八日，前往屏東縣枋
    寮鄉新開營區報到之教育召集令，送達其父馬進明（起訴書誤載為馬準明，已於
    九十年八月十五日死亡）代收後，無法通知被告甲○○，因此無故逾應召期限二
    日，因認被告甲○○涉犯違反妨害兵役治罪條例罪嫌。
二、按犯罪事實應依證據認定之，無證據不得推定其犯罪事實；不能證明被告犯罪或
    其行為不罰者，應諭知無罪之判決，刑事訴訟法第一百五十四條、第三百零一條
    第一項，定有明文。行為後法律有變更者，適用裁判時之法律，刑法第二條第一
    項前段，復已明定。後備軍人有居住處所遷移，無故不依規定申報者，處一年以
    下有期徒刑、拘役或三百元以下罰金；意圖避免教育召集或勤務召集，而有無故
    逾應召期限二日之行為者，處三年以下有期徒刑，九十一年六月二十六日修正前
    （下稱修正前）妨害兵役治罪條例第十一條第一項第三款、第七條第一項第四款
    ，著有規定。又後備軍人犯上開修正前妨害兵役治罪條例第十一條第一項之罪，
    致使召集令無法送達者，以意圖避免召集論，依同條例第七條之規定科刑，此觀
    修正前妨害兵役治罪條例第十一條第三項規定意旨自明。次按，後備軍人意圖避
    免召集處理，有居住處所遷移，無故不依規定申報之行為者，處一年以下有期徒
    刑、拘役或科新臺幣九萬元以下罰金；意圖避免教育召集或勤務召集，而有應受
召集，無故逾應召期限二日之行為者，處三年以下有期徒刑，九十一年六月二十
    六日修正後（下稱修正後）妨害兵役治罪條例第十條第一項第三款、第六條第一
    項第四款已有規定；又後備軍人犯修正後妨害兵役治罪條例第十條第一項之罪，
    致使召集令無法送達者，以意圖避免召集論，依同條例第六條之規定科刑，修正
    後妨害兵役治罪條例第十條第三項，亦已揭示。本件被告行為後法律既有上開變
    更，自應適用裁判時即修正後之法律。
三、本件公訴意旨認定被告甲○○前揭犯罪事實，係以被告甲○○之自白、證人即被
    告甲○○之父馬進明於警訊中之陳述，及送達教育召集令之掛號郵件收件回執、
    團管區司令部列管後備軍人年籍表等物為據，並依違反修正前妨害兵役治罪條例
    第十一條第三項、第一項第三款、同條例第七條第一項第四款規定提起公訴。惟
    查：
  (一)妨害兵役治罪條例於被告甲○○為前揭行為後之九十一年六月二十六日已經總統
    公布修正，修正後條文除將原第十一條規定，修正改訂為第十條外，並就原本第
    一項各款關於後備軍人有礙於動員召集行為之規定，增列「意圖避免召集處理」
    之主觀不法構成要件要素，限縮原規定之處罰範圍。申言之，依修正前第十一條
    第一項第三款規定，後備軍人有居住處所遷移，無故不依規定申報者，即該當依
    修正前第十一條第一項處罰之構成要件，惟依修正後第十條第一項第三款，除仍
    須後備軍人有居住處所遷移，無故不依規定申報之客觀事實外，其主觀上尚須本
    於避免召集處理之意圖而為者，始足當之。
  (二)被告甲○○經指定於八十九年九月十八日向指定單位報到，參加後備軍人教育召
    集，事前屏東縣團管部並以掛號郵件將通知書於八十九年八月七日送達被告甲○
    ○位於屏東市光華里十鄰伏波巷三號之戶籍地，而由被告甲○○之父馬進明親自
    蓋章簽收等情，業據屏東縣團管部移送報告指陳綦詳，並經證人馬進明於警訊中
    陳明在卷，復有掛號郵件收件回執、戶政個人基本資料查詢結果表各一份在卷可
    稽。被告甲○○自八十四年間搬離上開戶籍地址，並於八十八年十一月初起，即
    未與其父馬進明聯絡，致前開教育召集通知無法轉達一節，除據被告甲○○於本
    院審理時自承：伊父母離異已二十餘年，其間二人完全沒有往來，八十四年間伊
    搬出戶籍所在地，與配偶在外租屋，自伊退伍以來，除本次外，已經奉召大約三
    次，伊均依規定參加，此前一次是八十六年、八十七年間，伊父親收受送達後有
    轉告伊，惟此次不知何故伊父親收受送達後卻沒有轉告，伊於八十九年間因案入
    監服刑，至九月十一日始出獄，隨後就住在伊母親那裏，伊是到九十年十月間始
    經由管區員警通知而得悉上開召集事件等語，並據證人馬進明於警訊時證述在卷
    ，堪信為真。今查，被告甲○○雖於八十四年間即遷出戶籍地而未向後備軍人團
    管單位申報，已構成修正前妨害兵役治罪條例第十一條第一項第三款之罪，惟該
    條例既已於被告甲○○行為後之九十一年六月二十六日修正公布，依修正後之妨
    害兵役治罪條例第十條第一項復已排除對行為人欠缺特別主觀不法意圖而單純遷
    離住所地行為之處罰，已如前述，而本件復查無積極證據可認被告甲○○上開遷
    離住所之行為係本於避免召集處理之特別主觀不法意圖所為，自不得遽認有修正
    後妨害兵役治罪條例第十條第一項第三款之適用，遑論能構成同條第三項而依同
    條例第六條規定科刑，揆諸前引法條規定意旨，本件自應認為不能證明被告犯罪
    ，應諭知被告甲○○無罪之判決。
據上論斷，應依刑事訴訟法第四百五十二條、第三百零一條第一項，判決如主文。
本案經檢察官陳川傑到庭執行職務
中      華      民      國  九十一    年      九      月    二十四    日
                                      臺灣屏東地方法院刑事第四庭
                                          法  官   陳松檀
右正本證明與原本無異。
如不服本判決應於收受本判決後送達後十日內向本院提出上訴書狀，其未敘述上訴理
由者，並得於提起上訴後十日內向本院補提理由書狀（均須按他造當事人之人數附繕
本 ）「切勿逕送上級法院」
                                          書記官   張福山
中      華      民      國    九十一    年      九      月    二十四    日
